【裁判字號】    88,上訴,3972
【裁判日期】    890131
【裁判案由】    誣告
【裁判全文】
臺灣高等法院刑事判決                          八十八年度上訴字第三九七二號
    上  訴  人
    即  自訴人  戊○○
    代  理  人  乙○○
    被      告  甲○○
                丁○○
    右二人共同
                蔡文燦
右上訴人，因被告偽造文書等案件，不服臺灣桃園地方法院八十七年度自字第一九號
，中華民國八十八年九月八日第一審判決，提起上訴，本院判決如左：
    主  文
上訴駁回。
    理  由
一、自訴意旨略以：被告甲○○、丁○○等二人分別為座落門牌號碼桃園縣平鎮市○○路○段二六八號房地（信託登記予訴外人彭雲火，下稱延平路房地）及桃園縣
    平鎮市○○路三四八號房地（下稱新榮路房地）之所有人及共有人。被告等二人
    為清償在外所欠之債務，分別將前述之房地出售予訴外人楊文褔（即王文褔）及
    自訴人，並均訂有不動產買賣契約書，且該不動產買賣契約書均經被告甲○○、
    彭雲火親自署押，詎被告等二人明知前述事實俱為真實，竟為使自訴人受刑事訴
    追之不法目的，捏造不實之事實，偽稱自訴人偽簽被告甲○○及訴外人彭雲火之
    署押並盜用上述二人名義之印章等，而謂自訴人涉有偽造文書、詐欺等罪嫌，具
    狀向台灣桃園地方法院檢察署檢察官提起刑事告訴，惟各該案件均經台灣台灣桃
    園地方法院檢察署為不起訴之處分並經台灣高等法院檢察署再議駁回在案。因認
    被告等二人涉有刑法第一百六十九條第一項之誣告罪嫌云云。又被告甲○○、丁○○於民國（下同）八十二年四間，冒用彭雲火之署押，寄發存證信函予自訴人
    ，因認被告二人此部分犯有偽造私文書之罪嫌云云。
二、按犯罪事實應依證據認定之，無證據不得推定其犯罪事實。又不能證明被告犯罪
    者，應諭知無罪之判決，刑事訴訟法第一百五十四條、第三百零一條第一項定有
    明文。次按誣告罪之成立，以告訴人所訴被訴人之事實必須完全出於虛構為要件
    ，若出於誤會或懷疑有此事實而為申告，以致不能證明其所訴之事實為真實，縱
    被訴人不負刑責，而告訴人本缺乏誣告之故意，亦難成立誣告罪名（詳參最高法
    院四十四年度臺上字第八十二號判例）。再按犯罪之被害人得提起自訴，固為刑
    事訴訟法第三百一十九條所明定，惟得提起自訴之人必為犯罪之直接被害人為限
    （參見最高法院六十八年台上字第二一四西判例）。
三、本件自訴人戊○○認被告涉有誣告罪之犯行，無非以不動產買賣契約書二份、存
    證信函、台灣桃園地方法院檢察署檢察官八十二年度偵字第八○八六號、八十三
    年度第七七六○號、八十三年度偵續字第七七號不起訴處分書及台灣高等法院檢
    察署八十四年議字第六七六號處分書為其所憑之依據。訊據被告甲○○、丁○○
    均堅決否認有何誣告之犯行，被告甲○○、丁○○均辯稱：伊等二人確未出售房
    屋予楊文褔、劉邦曉，當時戊○○為代書並說新榮路過戶予別人，借的貸款會比
    較多，甲○○始在契約書上簽名，惟僅係簽名而己，不知所簽者係買賣契約書，
    其後因要賣給他人，發現房屋已登記在楊文福、劉邦曉名下，始知受戊○○欺騙
    ，才提起告訴等語。經查：
（一）本件被告甲○○、丁○○告訴之過程為：１、甲○○於八十二年六月廿三日以
      楊文福、劉邦曉二人未經其同意偽簽其姓名及彭雲火署押並盜用印章為由，對
      楊文福、劉邦曉提出告訴。２、前開案件經檢察官開庭後，甲○○復於八十二
      年八月五日以戊○○與楊文福、劉邦曉同謀為由，追加戊○○為被告。３、丁○○於八十三年二月廿四日受甲○○之委託而為受任人，其後並以其亦為共有
      人為由而自認係告訴人，而上開案件被告於八十二年具狀向台灣桃園地方法院
      檢察署檢察官對自訴人提起刑事告訴，各該案件均經台灣台灣桃園地方法院檢
      察署為不起訴之處分並經台灣高等法院檢察署再議駁回確定在案，亦有各該偵
      查卷宗及不起訴處分書附卷可稽合先敘明。茲經本院調取上開台灣桃園地方法
      院檢察署檢察八十二年度偵字第八○八六號、八十三年度偵字第七七六○號、
      八十三年度偵續字第七七號偵查卷，被告等二人對戊○○（即自訴人）所提起
      之告訴意旨為：（１）被告甲○○於八十二年六月二十三日以楊文褔、劉邦曉
      為被告提出告訴狀於桃園地方法院檢察署，其告訴意旨略以：新榮路、延平路
      號房地為甲○○所有，其並未出售予楊文褔、劉邦曉，其近日申請謄本始知悉
      該房地竟被移轉，該二人未經其同意授權偽簽告訴人及案外人彭雲火署押及盜
      用（或偽刻）二人印章等語（詳參八十二年偵字第八○八六號第二頁）。（２
      ）被告甲○○復於八十二年八月五日另具狀追加戊○○為被告略以：甲○○委
      託代書戊○○辦理貸款手續，戊○○乃向伊索取上開房地之土地所有權狀、印
      鑑證明及案外人彭雲火之印鑑證明，詎楊文褔、劉邦曉為辦理過戶手續乃由戊○○等三人偽簽甲○○及彭雲火之署押及盜用二人印章顯涉有偽造文書等罪嫌
      ，故代書戊○○明知其並無出賣予被告劉邦曉及楊文褔之情事，而與渠等共同
      謀議辦理虛偽買賣之過戶手續，爰依法追加戊○○為被告等語（詳參八十二年
      偵字第八○八六號第七十九頁），其後甲○○復於八十二年十一月、八十三年
      三月三十日追加告訴（被告分別為楊文福、劉邦曉、戊○○）理由狀略以：被
      告未經告訴人同意授權偽簽告訴人及案外人彭雲火署押及盜用（或偽刻）二人
      印章，明顯違法．．代書戊○○串通楊文褔、劉邦曉兩人偽造買賣契約書，以
      貸款為名，騙取甲○○和彭雲火兩人之簽名及印鑑證明印鑑章，辦理移轉證記
      ，．．綜上所陳，被告戊○○、楊文褔、劉邦曉等人顯然利用甲○○不懂法律
      及房地移轉、銀行貸款手續所需文件資料之區別，私自盜用告訴人甲○○、案
      外人彭雲火委託被告戊○○代保管印鑑之機會，以偷天換日之訛騙手法，盜用
      上開印鑑章私自辦理過戶移轉，並未經同意又私自以告訴人名義分別為陳友振
      、丙○○、戊○○之抵押債務人，其不法之手段至為明確（詳參八十二年偵字
      八○八六號第二一一頁、八十三年度偵字第七七六○號第七頁），嗣於八十三
      年十一月十一日追加告訴理由略以：「甲○○並未出售延平路及新榮路的房子
      ，被告等人在未經告訴人之同意，竟偽造買賣契約及共同持未經甲○○同意之
      書面向地政機關辦理過戶手續。又新榮路房地于八十一年五月二日所為之抵押
      權設定，為虛偽，被告楊文褔涉嫌偽造文書」等語（參八十三年偵續第七十七
      號第一○五頁）。就被告甲○○上述告訴意旨以觀，被告先則發覺其未出售延
      平路及新榮路之房地，何以會登記在楊文褔、劉邦曉名下，始先對楊文福、劉
      邦曉提起告訴，又因發現過戶事項均係由戊○○為之，故又追加戊○○為被告
      ，告訴戊○○、楊文福及劉邦曉等三人偽造買賣契約及共同持未經甲○○同意
      之書面向地政機關辦理過戶及設定抵押手續。同持未經告訴人同意之書面向地
      政機關辦理過戶及設定抵押手續。
（二）本件被告甲○○係座落門牌號碼桃園縣平鎮市市○○路三四八號房地及桃園縣
      平鎮市○○路○段二六八號房地之所有人，其中桃園縣平鎮市○○路○段二六
      八號房地，信託登記予訴外人彭雲火，又該二筆房地分別於八十一年四月八日
      及八十二年四月二十二日移轉登記與楊文褔及劉邦曉等情，有士地登記謄本在
      卷可稽（詳參八十二年偵字第八○八六號第五、二十七頁），且為自訴人及被
      告均不否認。又該二筆房地之過戶手續為自訴人所承辦，被告甲○○所有之印
      鑑章係存放於自訴人之處，亦為被告所供述及自訴人所自承（詳參八十二年偵
      字八○八六號第七十五頁及原審八十八年八月二十五日審判筆訊）。又被告甲○○於八十二年八月六日第一次在偵查中即供述：「買賣契約書二份，出賣人
      的名字是我簽的」、其後亦迭稱：「簽名前契約書有印刷的部份有，但無用筆
      寫的部份」、「戊○○賣的價金都沒有告訴我。」等語（詳參同上偵查卷第
      七十六、一○六頁），則何以被告甲○○告訴狀中指述楊文福、劉邦曉及戊○○有未經其同意而逕為辦理過戶及設定抵押之犯行？又為何被告甲○○對其親
      自簽下自己姓名均未否認，惟獨卻一再堅稱其確未賣上開房地？其中道理何在
      ？
（三）自訴人戊○○於偵查中供稱：「甲○○有委託要賣新榮路及延平路房子，原先
      要賣新榮路的房子，後來我告訴他（指甲○○）延平路房子的價位較高，賣掉
      就能償還債務，．．。」、「新榮路房屋價款雖前面幾次有依時間給，但後來
      甲○○說把延平路房屋賣了即可，才約定事後可以將房屋買回，價款才會依約
      給付。」等語（詳參八十二年偵字第八○八六號偵查卷第一○三頁、八十三年
      偵續第七十七號偵查卷第七十六頁）。又楊文褔於偵查中亦稱：「當初訂約時
      口頭說雖登記給我，但一年內仍能返還給他（讓其買回）」、「當初有約定倘
      若滿一年內能買回，我願意賣，且他說延平路的房子快處理好了，故我才將二
      百萬元借他。」（詳參八十三年偵續字第七十七號偵查卷第五十三、五十五頁
      ）；核與被告丁○○於偵查中所稱：戊○○說二胎要過戶於其他人，這樣才能
      貸的多、又戊○○說過戶給他職員楊文褔即可，故先將房子登記給楊文褔以圖
      貸更多的錢，結果貸後他們未將房子移轉登記回來等語（詳參八十三年偵續字
      第七十七號第二十頁、第七十二頁），及被告甲○○所稱：新榮路部分戊○○
      說要過戶別人才可以貸較多款項，所以我才過戶給她內部的員工楊文褔等語（
      詳參原審八十七年九月二日訊問筆訊）大致相符。亦核與被告甲○○所提出與
      自訴人間之通話譯文中【甲○○稱：「你說多貸一點我們才過戶給楊文褔是嗎
      ？」，戊○○答稱：「沒有，不是辦好了再貸款。」；甲○○稱：「是啊，辦
      好了給楊文褔再貸款。」，戊○○答稱：「辦好了，再貸款再貸高」】等語相
      符（詳參八十二年偵字第八○八六號第一三二頁）。又楊文褔於偵查中供稱：
      價款係在葉代書處直接交予沈月珍由其直接付，二百五十萬，塗銷二次抵押，
      錢我是交予戊○○，至於他們如何辦理並不知道等語（參八十三年偵續第七十
      七號第五十二、五十三頁），然本件新榮路該筆房地前本已設有多項抵押借款
      ，此有卷附土地登記謄本可稽，買受人楊文褔就價金如何支付予出賣人或清償
      抵押借款之事竟毫無所悉，其是否真有買受該筆房地之真意即非無疑？再，新
      榮路房地過戶予楊文褔後（登記完成為八十一年四月八日），以甲○○為債務
      人，而楊文褔為義務人，復於八十一年五月二日設定抵押權予陳友振，惟楊文
      褔竟於偵查中於檢察官訊問：「怎會替甲○○擔保，向陳友振借錢？」，答稱
      ：「要問葉代書」等語（詳參八十三年偵續第七十七號偵查卷第七十六頁），
      且證人陳友振於偵查中就檢察官問：「是否有借錢予甲○○」，陳友振亦稱：
      「我不認識他」，又問：「對甲○○是否有抵押權？」，陳友振又稱：「我不
      清楚，我請葉明輝去處理，我交給他約三百萬餘元。」等語，而證人葉明輝亦
      在偵查中證稱：是戊○○說甲○○欠錢，故我們才先設定抵押權，事後並未借
      錢」等語。再參以新榮路房地既已過戶予楊文褔，楊文褔若確為買受人，其焉
      有不知為何替甲○○擔保之理由，猶提供其所有之房地予甲○○擔保借款之理
      ？況甲○○與丁○○猶於八十一年三月二十三日，委託致誠房地產代理以價金
      一千三百萬元代理出售新榮路房地（詳參八十三年偵字第七七六○號偵查卷第
      十七頁，委託代理專賣契約書），思欲以高價賣出新榮路之房屋，在在顯示楊
      文褔非屬一般之房屋賣受人，僅為自訴人戊○○為辦理貸款時過戶之人頭。是
      以，被告甲○○所有之新榮路房地，被告甲○○雖曾同意移轉予楊文褔，惟被
      告之本意乃在貸得更多之款項以清償其所欠之借貸款項，性質上僅為資金周轉
      之便宜做法，其主觀上未有將房屋移轉予楊文褔之真意，否則怎可能猶委託仲
      介公司出售上開房屋？再查，自訴人戊○○於偵查中亦稱：因想賣延平路的房
      子，所以才不點交新榮路的房子，讓他們續住（詳參八十二年度偵字第八○八
      六第二九六頁），又就自訴人所提新榮路之買賣付款情形為：其價款除於八十
      一年一月三十一日提出現金給付甲○○三十萬元外，餘皆係代償抵押債務及貸
      款利息或清償甲○○所欠借款（詳參八十三年偵續字第七十七號第二十三頁）
      ，縱認為真實，則甲○○於同意移轉房地後，除現金三十萬元外（此部分亦乏
      為支付買賣價金之依據），其實際上並未受領有任何買賣價金之給付，且其事
      實上亦復居住於該新榮路之房屋，則縱新榮路房屋確已移轉登記予楊文福，被
      告甲○○客觀上亦不知悉新榮路房地是否已移轉登記予楊文褔，應堪認定。
（四）彭雲火於偵查中先則供稱：簽名前契約書是否為空白的並沒有注意到等語；其
      後於另一庭期時又改稱：「不可能是空白拿給我蓋章」、「合約書上並不必是
      空白的，內就有這些規定」等語（詳參八十二年偵字八○八六號第七十六頁、
      第一七○、第二九六頁）。以當時彭雲火係被告身分（按係檢察官自動簽分，
      見偵字第七七六０號卷第一頁），先稱沒注意到是否為空白等語，後又改稱不
      可能是空白等語，以延平路而言，其為名義上之所有人，苟出賣該房地必須經
      其蓋章始生力，以戊○○係專業代書，苟為出賣，不可能未告知該契約係買
      賣契約書，況彭雲火係信託名義人，果為出賣，而未經查證其如何向被告甲○○說明？是以彭雲火供稱：該契約書（即延平路部分）不是空白之證詞是否可
      信尚有疑義？又其後於八十三年三月一日彭雲火與甲○○亦曾對該契約書是否
      為空白乙節，互為質問，彭雲火猶於電話中稱：該契約書是否空白，實際上伊
      也想不起來，那天阿鳳蘭先走有嗎？然後我們簽對嗎？那有可能空白會簽下來
      ，我的意是這樣子等語（詳參八十三年偵續第七十七號第九十二頁反面）。是
      以，該契約書究係委託買賣契約書或買賣契約書，要非無疑？又證人黃瓊慧於
      原審證稱：「我要買房子，八十二年，我直接去找延平路的房子，... 他說他
      已委託葉小姐，要我跟葉小姐連絡（吳先生不住延平路）葉小姐說要買房子跟
      她買就好了，我就去查，查出來名字已不是吳先生的名字」（詳參原審八十八
      年八月二十五日審判筆錄），且自訴人戊○○亦不否認證人黃瓊慧是有打電話
      予她等情，再參以甲○○所提出之電話譯文中，被告甲○○與戊○○就黃小姐
      乙節，亦有一段對話略以【甲○○問：「黃小姐說我的名字過戶給你了是嗎？
      」，戊○○答稱：「是啊」，甲○○問：「什麼時候過戶給你的？」，戊○○
      答稱：「我什麼時候都可以過啊，什麼時候也可以過。」，甲○○問：「那你
      這樣處理的話，那我還要不要賣。」，戊○○答：「你怎麼會不能賣。」，甲○○問：「那我們這邊沒有同意，那你就隨隨便便給過戶那這麼搞的。」，戊○○答：「那沒同意，那你去告好了嗎，你去告啊」】（詳參八十二年偵字八
      ○八六號第一二八頁），足徵證人黃瓊慧之證言應堪採信。再就，延平路該房
      地買賣契約書上所示之簽約日期為八十一年十一月十九日，買受人為戊○○、
      出賣人為彭雲火，連帶保證人為甲○○。其契約備註欄並有：「甲方同意于民
      國八十二年一月十九日以前乙方另找有買主甲方無異議同意解除本買賣契約，
      屆時乙方若找無買主則于民國八十二年一月二十日點交。」之附記，何以戊○○於八十二年一月十九日後猶以委託買賣人之身分在出賣該延平路之房地？況
      劉邦曉於偵查中亦稱：「我買房地時全權委託戊○○辦理，甲○○有無在場我
      不知道」、「我將錢拿給戊○○，共計三百九十萬，請她注意有合適的房子幫
      我買，我在八十一年雙十節之前知道有延平路的房子，她跟我說我們二人合購
      ，不足款項可貸款，在甲○○提起訴訟之後，秀錦告訴我他沒有那麼多錢，請
      我承購，因此我將觀音鄉另一塊農地賣掉，賣了五百多萬，在八十二年八、九
      月份賣掉的，我再給戊○○二百萬。當時房子登記我名義是因我沒有房子，可
      辦理優惠稅率。」等語（以上詳參八十二年偵字第八○八六號第六十八頁、七
      十七頁及九十七頁），以出售延平路之房地而言，被告甲○○竟不知係何人購
      買實與常情有違？又以自訴人所提之延平路價金支付明細表，其價金皆係以代
      償或抵銷代墊款之方式支付（詳參八十三年偵續字第七十七號第二十四頁），
      何以被告甲○○未實際上未受領任何一筆價款，又如何期求被告甲○○能知悉
      確房地已於八十二年四月二十二日移轉登記于第三人劉邦曉。足見被告甲○○
      主觀上認尚在委託戊○○買賣中要屬合理。
四、綜上所述，被告甲○○就新榮路之房地雖曾同意暫移轉予楊文褔，惟被告之本意
    乃在貸得更多之款項以清償其所欠之借貸款項，性質上僅為資金周轉之便宜做法
    ，且其居住於該處又未收有任何買賣價金，其主觀上認尚未移轉，亦屬合理，則
    其於申請土地謄本時發現房地登記在楊文褔名下，主觀上自對楊文褔所為之房地
    買賣及移轉登記屬虛偽得有合理之懷疑，又其因發現過戶事項均係由任代書之自
    訴人為之，故追加自訴人為被告亦係本此合理之懷疑所為。另延平路房地，被告
    主觀上係委託代書戊○○出售延平路之房地，然於未收受任何價金之情況下，
    過戶登記予第三人劉邦曉，被告甲○○自就自訴人涉有偽造文書有合理之懷疑，
    而懷疑追加告訴戊○○涉有偽造文書等罪，其認有此事實或以為有此嫌疑，自不
    得指為虛偽，即難認被告甲○○有何誣告之故意。又被告丁○○係於八十三年三
    月三十日，因認新榮路之房地為丁○○及甲○○所共有始追加為告訴人，然新榮
    路之房地於八十一年一月十七日即登記為甲○○一人所有，則丁○○是否有告訴
    權即非無疑，且被告甲○○並無誣告之故意已如前述，則就本件告訴自訴人偽造
    文書一案，亦難認被告丁○○有何誣告之故意，此外，復查無其他積極證據足資
    證明被告二人有何誣告犯行，原審就此部分為被告二人無罪之諭知，經核並無不
    合。再依自訴人所述存證信函係以彭雲火之名義寄出，初不論被告等以彭雲火之
    名義寄出存證信函是否經彭雲火之同意，然自訴人既非彭雲火，即非為自訴人所
    指彭雲火被害之犯罪被害人，自訴人此部分自訴並不合法，原審就自訴人自訴被
    告二人偽造文書部分，諭知不受理之判決，經核亦無不合。
五、自訴人提起上訴略謂，不動產買賣契約書中，關於「甲○○」之署押，確為被告
    甲○○所親簽一節，業據甲○○於原審所自認，且自訴人於被告甲○○簽署契約
    時，自訴人亦一再告知其關於系爭不動產買賣之旨，及如何清理被告等當時所已
    積欠之鉅額負債之方式，更基於善意之立場告知，而在系爭不動產買賣契約書署
    押及蓋章之明確事實，係被告所親身經歷之過程，被告自不能諉為不知，被告明
    知確為自己親簽之署押，竟意圖使自訴人受刑事訴追，捏造虛偽之不實事實為「
    自訴人所偽簽及盜用、偽刻」並具狀向臺灣桃園地方法院檢察署濫行提起刑事告
    訴，其情確與刑法誣告罪之法定構成要件相符，被告等積欠鉅額債務，無力繳付
    銀行借款利息，自訴人基於善意而幫忙，惟自訴人之好意未獲回應，被告為脫免
    債務，恩將仇報故意混淆視聽而誣告，指摘原判決不當云云。惟被告甲○○僅係
    委託自訴人處理債務，而其在契約書上簽字及交付印章予自訴人，自認為係處理
    債務而已，並未有同意將房地產過戶予楊文福及劉邦曉之意，乃竟發覺其財產被
    移轉登記，懷疑係自訴人所為，而提出告訴，本無誣告之意，前已言明，被告丁○○於事後追加為告訴人，亦無誣告之犯意，前已言明，自訴人認被告二人有誣
    告之意，尚無足採；再有關偽造文書部分，自訴人提起上訴，並未指摘原判決關
    於該部分有何不當，自訴人之上訴為無理由，應予駁回。
據上論斷，應依刑事訴訟法第三百六十八條，判決如主文。
中      華      民      國    八十九    年      一      月    三十一    日
                              臺灣高等法院刑事第二十二庭
                                  審判長法  官  童有  德
                                        法  官  林  文  舟
                                        法  官  林  明  俊
右正本證明與原本無異。
如不服本判決應於收受送達後十日內向本院提出上訴書狀，其未敘述上訴之理由者並
得於提起上訴後十日內向本院補提理由書（均須按他造當事人之人數附繕本）。
                                        書記官  蕭  進  忠
中      華      民      國    八十九    年      二      月      二      日


司法院資訊處製作；財團法人民間司法改革基金會備份。
